【裁判字號】    95,上訴,141
【裁判日期】    950321
【裁判案由】    妨害自由
【裁判全文】
臺灣高等法院刑事判決
上  訴  人
即  被  告  乙○○
            丙○○
            丁○○
共      同
選任辯護人  李詩皓律師
上列上訴人因妨害自由案件，不服臺灣板橋地方法院94年度訴字
第579號，中華民國94年11月22日第一審判決（起訴案號：臺灣
板橋地方法院檢察署93年度偵字第12582號），提起上訴，本院
判決如下：
    主  文
上訴駁回。
乙○○、丙○○、丁○○均緩刑貳年。
    事  實
一、丁○○、丙○○及乙○○為兄弟關係，均為位在臺北縣三峽
    鎮○○路459巷7號1樓之「臺北大學城」社區住戶，並分別
    擔任該社區管理委員會之主任委員、管理委員及監察委員等
    職。該社區於民國（下同）92年5月17日晚間7時30分許，在
    社區地下室文康室召開管理委員會議，由主任委員丁○○主
    持會議，該社區住戶甲○○並到場旁聽。會議進行至臨時動
    議階段，甲○○提出申請書，要求查閱社區管理委員會帳冊
    及丁○○、丙○○及乙○○在社區地下一樓停車位之合法權
    限文件，並將該申請書影本發送各與會委員，丁○○、乙○○、丙○○見狀即心生不滿，破口大罵，要求甲○○在該申
    請書簽名，甲○○不從，丙○○遂稱：「今天如不把事情講
    清楚，走出這個門就給你死」等語，丁○○則揚言：「三峽
    一帶我們也認識一些兄弟」等語，乙○○又恫稱：「再說就
    要打你」等語後，甲○○因此心生畏懼而欲離開會場，丙○○見狀，阻擋在會議室門口，並將甲○○推回會議現場，丁○○、乙○○二人則旋即起身走向甲○○，合力強抓甲○○
    之肩膀、手臂，而以上述強暴、脅迫之方法，欲使甲○○在
    上開書面上簽名而行無義務之事。嗣經在場之管理委員上前
    勸架，丁○○、乙○○二人始行鬆手，甲○○亦將該書面收
    走後自行離開會議現場。
二、案經甲○○告訴，由臺北縣政府警察局三峽分局報告臺灣板
    橋地方法院檢察署檢察官偵查起訴。
    理  由
一、上訴人即被告丁○○、丙○○及乙○○固不否認於上開時地
    參與社區管理委員會議，會議進行中住戶甲○○在場提出書
    面要求查閱帳目等情，惟矢口否認有何施加強暴、脅迫令甲○○簽名等犯行，被告丁○○辯稱，其自始未離開其座位，
    告訴人甲○○多次對其為不實指控，案發當日在場管理委員
    要求告訴人甲○○在匿名傳單上簽名，告訴人甲○○害怕隨
    即逃跑云云；被告丙○○辯稱，當日其在會議室外面抽煙，
    沒有講要對甲○○不利的話云云；被告乙○○則辯稱，其僅
    對告訴人甲○○說倘再如此將保留法律追訴權，告訴人甲○○害怕就跑走了云云。經查：
  (一)告訴人甲○○於原審審理中證稱：「我是『臺北大學城』社
    區住戶，於92年5月17日晚間有參加管理委員會議。我本來
    在旁聽開會，等到臨時動議時，我舉手提出申請書，要求管
    委會准許查帳，並且把申請書發給每個在場委員，丙○○看
    到我的申請書後，就大聲罵『幹你娘，我家的財產憑什麼查
    』，…乙○○走過來說『再說就要打你』，並舉手作勢要打
    ，但是沒有真的打，之後丁○○罵三字經並說『三峽我有認
    識一些人』，我嚇到想要跑走，到門口時，丙○○把我推回
    會議室，並說『如果如事情不交代清楚，出這個門要給你死
    』，就是指申請書的事。之後乙○○和丁○○二人，一人抓
    我手肘，一人抓我肩膀，將我拖到桌子要我簽名，並說要告
    我，告到傾家盪產，當時我有簽名，但是我沒有要簽名的意
    思，我拿出來的申請書上面本來就有名字，不需要簽名。…
    後來有一位小姐說，開會的時候不要亂來，所以被告他們才
    將手放開，我就離開了。被告三人看到那張申請書以後，被
    告乙○○和丁○○走過來就一直罵我，乙○○還作勢要打我
    ，他們在座位上的時候就開始罵，走向我的時候也有罵」等
    語（見原審94年11月3日審理筆錄第33至37頁）。對照在場
    證人即管理委員蘇王石於原審審理期日中所證：「92年5月
    17 日晚間有參加管理委員會議，會議室是長方形的房間，
    有一面牆是KTV設備，中間是長茶几，長茶几周圍各有長沙
    發及短沙發，我坐在長沙發，長沙發旁邊有小茶几，再過去
    就是門口，主席丁○○則坐在靠牆的單人座沙發。甲○○是
    開會一段時間後才進入會場，進行臨時動議時，甲○○舉手
    發言，並發一張單子給在場委員，上面記載他要發言的事項
    ，說要查閱社區的帳目及被告三人所聲稱，屬於他們的地下
    室一樓停車位合法文件，甲○○話還沒說完，丁○○與乙○○就起身靠近甲○○，咄咄逼人地質問甲○○憑什麼要看他
    們家財產，還夾雜三字經，當時丙○○在門口附近抽菸，有
    聽到丙○○說今天如果沒有把事情講清楚，不讓甲○○出這
    個門，出門要給甲○○死，…甲○○覺得沒有意思，想要離
    開，丙○○就在門口將甲○○推回，被告三人還是交相逼甲○○，要甲○○在那張紙上簽名，說要告甲○○告到傾家蕩
    產，丁○○還說三峽有認識幾個地頭，可以感覺得出來是指
    黑道兄弟。乙○○和丁○○並將甲○○推擠到靠牆的小茶几
    邊簽名，我看不過去，就勸甲○○乾脆再寫存證信函來處理
    此事，氣氛有緩和下來，大家各自回到原位，甲○○就將他
    簽名的那張紙撕掉，散會時跟委員一起離開」等語（見原審
    上述審理筆錄第21至26頁）。證人即管理委員張清農於原審
    審理中所證：「我於92年5月17日晚間有參加管理委員會議
    ，當天被告三人與甲○○有發生爭執、罵髒話，也有拉扯，
    印象中是到臨時動議時，甲○○有發單子給與會委員，主席
    即主委丁○○看了單子以後，當場破口大罵甲○○有何資格
    查他家的財產，並說三峽這邊我們有認識一些人，乙○○也
    跟著罵，說再囂張就要給他好看，甲○○想要離開會議室，
    卻被丙○○擋住不讓他走，將他推回會議室，揚言要甲○○
    交代清楚否則要打死他，接著就吵起來。後來乙○○和丁○○二人離開位置要甲○○簽名，甲○○原本在住戶列席處，
    丁○○、乙○○並架著甲○○強迫他在小茶几簽名，蘇王石
    那時坐在小茶几旁，一陣混亂以後，其他委員上前拉開他們
    ，是甲○○先走出會議室，甲○○還把簽完名的單子收走撕
    破。其他委員也散會離開」等語觀之，均與告訴人所述情節
    一致。而證人蘇王石在隔離訊問中，並繪製有現場圖標示其
    與被告等人之相對位置，由其所述己身所在位置、告訴人甲○○受被迫簽名之位置，及案發時之相關細節，均與證人張
    清農在隔離訊問中所述均屬一致，苟非親歷其事，證人蘇王
    石、張清農焉能均為鉅細靡遺且相符之描述，已可見證人甲○○所言甚為可信。
  (二)次查，被告等雖舉證人傅賢治、孫泰山、秦煥清為證，證人
    傅賢治係證稱：「甲○○在會場有發一張單子給委員看，所
    有的委員都有要求他在該單子上簽名，證明單子是何人所寫
    ，後來甲○○沒有寫，就將單子收走。被告三人並沒有對甲○○做什麼，也沒有作什麼舉動。當天開會討論的議題我已
    經忘記了，但甲○○發的單子我印象深刻，當天我記得並沒
    有爭吵，有無意見不合，我已記不起來」等語（見原審上開
    審理筆錄第4至10頁）；證人秦煥清則證稱：「當天甲○○
    有在開會途中發單子給委員，我們有要求甲○○簽名表示單
    子是他所寫，當時有發生爭吵，後來甲○○就走了，那天只
    有講話比較大聲，沒有人阻擋甲○○離開，也沒有看到被告
    三人有拉扯或對甲○○作何舉動，只是有講話比較大聲，因
    為當時意見不合，說甚麼話我不記得了，何人說話比較大聲
    也不記得，忘記臨時動議中有無發生爭吵。主席通常是坐在
    長方形桌子的短邊，但當天我與被告三人的相對位置，已沒
    有印象」等語（見原審上開審理筆錄第11至15頁）。另證人
    孫泰山則係證稱：「甲○○當天有提出一張書面資料，內容
    是提到主委有類似貪污的行為，首先是主席要求甲○○具名
    ，後來是在場的委員一致這樣要求，被告三人都沒有肢體動
    作，只有口頭要求，甲○○說不用簽名，都沒有人比較大聲
    或爭吵，後來甲○○就離開了，沒有人阻擋甲○○離去，甲○○走的時候有將部分的書面資料帶走，後來大家就繼續開
    會，開會過程都很平和」等語（見原審上開審理筆錄第16至
    20 頁）。惟由上開證言所示，就在場委員要求告訴人甲○○在其提出之書面上簽名時，是否曾發生言語爭執乙節，證
    人秦煥清稱有發生爭吵，但不記得何人大聲說話；證人傅賢
    治則稱不記得在臨時動議中是否有發生意見不合；證人孫泰
    山則稱要求簽名的過程中沒有人比較大聲或爭吵，開會過程
    都很平和等語，則上開證人所述已互有不符。況且，經原審
    於審理期日中當庭播放勘驗辯護人所提出之92年5月7日會議
    之錄音帶有關臨時動議部分結果，「播放內容一開始是由某
    位列席人員提出在佈告欄上面張貼公告有害社區維護之意見
    ，其他人陸續討論，其間並有人大聲說話且意見不合之情形
    ，並未聽到有恐嚇之言語，惟全程播放時有兩次錄音中斷不
    連續之情形」（見原審上開審理筆錄第38頁）。可見該次會
    議進行至臨時動議階段，確實有發生在場人士大聲說話、意
    見不合之情形，則證人孫泰山所證會議過程平和云云，亦與
    事實有悖，不足為被告有利之證據。再者，證人傅賢治、秦
    煥清對於當天會議細節，甚至在場相對位置，多表示不復記
    憶，則其等表示被告三人未與告訴人甲○○發生爭執，亦可
    能因記憶模糊所致，相較於證人蘇王石、張清農所言各項細
    節，證人傅賢治、秦煥清、孫泰山所為證言之可信度自較為
    欠缺，不能以此作為有利於被告等之認定。
  (三)雖被告三人又以上開錄音帶內容中並未顯示有何恐嚇言詞，
    作為被告等有利之證據云云。然該錄音帶經原審當庭播放結
    果，在臨時動議階段曾有二次錄音中斷之情形，已如上述，
    則該錄音帶實不足以證明被告等確未為上開不利於告訴人甲○○之言詞，故非可為被告等有利之認定。綜上所述，被告
    三人所辯並非可採，其等所為，事證已臻明確，犯行均堪予
    認定。
二、按刑法第30 5條之恐嚇罪，係指單純以將來加害生命、身體
    、自由、名譽、財產之事，恐嚇他人致生危害於安全者而言
    。如對於他人之生命、身體等，以現實之強暴脅迫手段加以
    危害要挾，使人行無義務之事或妨害人行使權利，應構成刑
    法第304條之強制罪，而非同法第305條之恐嚇危害安全罪（
    參看最高法院93年度台上字第3309號判決），核被告丁○○
    、乙○○、丙○○三人以強暴、脅迫之方法，使告訴人甲○○在傳單上簽名而行無義務之事等所為，均係犯刑法第304
    條第1項之強制罪。公訴意旨認被告係犯刑法第305條之單純
    恐嚇罪嫌及刑法第302條之剝奪行動自由罪嫌云云，然按刑
    法第302條所謂妨害自由罪，原包括私行拘禁及以其他非法
    方法剝奪人之行動自由，並以行動自由遭受限制為前提。經
    查，證人即告訴人甲○○已證稱，因有一名小姐要大家在開
    會時不要吵鬧，之後被告三人將手放開，其就自行離去等情
    ，已如前述，核與證人張清農、蘇王石前述所證內容互核一
    致。觀之本件被告等拉住告訴人甲○○之目的，無非係欲告
    訴人甲○○在其提出之申請單上簽名負責，而經在場委員出
    言勸說後，被告等亦未再攔阻告訴人甲○○，即任由甲○○
    自行離開會場，顯見被告等係以強暴之方法欲使甲○○行無
    義務之事，而非意在剝奪告訴人甲○○行動自由至明。且以
    被告三人對告訴人甲○○為脅迫之言詞後，緊接以有形腕力
    之強暴舉措，均係在使告訴人在傳單上簽名而行無義務之事
    之單一犯意下所為，自應整體論以刑法第304條第1項之罪，
    不應論以刑法第305條之恐嚇罪。是公訴意旨尚有誤會，然
    此與前開認定之犯罪事實，均屬基本社會事實同一之範疇，
    本院自得予以變更起訴法條，併此敘明。被告三人就上述犯
    行，有犯意聯絡及行為分擔，為共同正犯。
三、原審審酌被告三人均無前科，素行尚稱良好，僅因社區公共
    事務與告訴人甲○○有所齟齬，又以強暴脅迫之方法令甲○○行無義務之事等犯罪動機、目的、手段、犯後態度等一切
    情狀，變更檢察官起訴法條，適用刑法第28條、第304條第1
    項、第41條第1項前段，罰金罰鍰提高標準條例第1條前段、
    第2條，判處被告三人各拘役四十日，並均諭知如易科罰金
    時以銀元三百元折算一日之標準，經核無不合。被告三人提
    起上訴，仍執陳詞，否認犯罪，核無理由，應予駁回。
四、被告三人前均未曾受有期徒刑以上刑之宣告，此有本院被告
    前案紀錄表附卷可稽，被告三人已與告訴人甲○○和解，每
    人賠償新臺幣一萬元予甲○○，此有本院95年附民上字第4
    號和解筆錄在卷足憑，被告三人經此起訴審判後，當能知所
    警惕，信無再犯之虞，本院認所宣告之刑以暫不執行為適當
    ，爰併諭知均緩刑二年，以策自新。
據上論斷，應依刑事訴訟法第368條，刑法第74條第1款，判決如
主文。
本案經檢察官劉斐玲到庭執行職務。
中    華    民    國    95    年    3    月     21    日
                  刑事第十一庭
                              審判長法  官  張連財
                                    法  官  楊照男
                                    法  官  林明俊
以上正本證明與原本無異。
檢察官如不服本判決，應於收受送達後十日內向本院提出上訴書
狀，其未敘述上訴之理由者並得於提起上訴後十日內向本院補提
理由書（均須按他造當事人之人數附繕本）。
被告不得上訴。
                                    書記官  蕭進忠
中    華    民    國    95    年    3     月    27    日
附錄本案論罪科刑法條全文：
刑法第304條第1項
以強暴、脅迫使人行無義務之事或妨害人行使權利者，處三年以
下有期徒刑、拘役或三百元以下罰金。


司法院資訊處製作；財團法人民間司法改革基金會備份。
